【裁判字號】    95,訴,477
【裁判日期】    951220
【裁判案由】    強盜
【裁判全文】
臺灣新竹地方法院刑事判決               95年度訴字第477號
公  訴  人  臺灣新竹地方法院檢察署檢察官
被      告  戊○○
指定辯護人  本院公設辯護人  甲○○
被      告  丙○○
選任辯護人  王志陽律師
上列被告等因強盜案件，經檢察官提起公訴（95年度偵字第477
號），本院判決如下：
    主  文
戊○○、丙○○共同攜帶兇器竊盜，因脫免逮捕、湮滅罪證，當
場施以強暴，均累犯，各處有期徒刑柒年捌月。
    事  實
一、戊○○前因竊盜案件，經本院於民國90年8月7日以90年度易
    字第500號判處有期徒刑4月確定，復因違反毒品危害防制條
    例案件，經本院於91年10月30日以91年度易字第527號判處
    有期徒刑7月確定，上揭2罪經臺灣高等法院以92年度抗字第
    391號裁定定其應執行為有期徒刑10月，於93年3月23日執行
    完畢出監；丙○○前因施用第一、二級毒品，經本院於90年
    9月21日以90年度易字第704號判處有期徒刑8月、3月，應執
    行有期徒刑10月確定，於92年11月12日執行完畢出監。2人
    均不思悔改，共同基於意圖為自己不法所有之犯意聯絡，於
    95年5月16日上午8時30分許，僱請不知情之吊車司機丁○○
    ，駕駛靠行劦泰貨運交通有限公司車牌號碼HB-150號之營業
    用大貨車，共至己○○所有位於新竹縣竹北市○○里○○段
    農地，由不知情之丁○○駕駛操作該大貨車，戊○○、丙○○則在車旁協助勾取鐵板，以此方式將己○○所有置於上開
    農地之大型鐵板吊至上開大貨車上，2人甫將1塊鐵板吊至車
    上竊取得手未及載走，適己○○先行到場查看發覺，即刻上
    前質問，己○○之子及媳婦庚○○、乙○○隨即攜帶V8攝影
    機跟至拍攝存證，戊○○、丙○○見狀邊與己○○對話邊退
    向如附件所示現場圖之溝貝排水二號橋，待退至溝貝排水二
    號橋橋頭時，即轉身往白地街239巷方向逃逸，庚○○旋即
    騎乘車號MWO-918號重型機車搭載乙○○追躡約300公尺至鐵
    皮工寮旁產業道路上，庚○○並攜V8攝影機下車往延福橋方
    向之農田追躡跟拍戊○○，戊○○見庚○○身形瘦弱且無他
    人追至，又恐行竊過程已遭攝入V8攝影機內，為湮滅罪證，
    竟拾取農田內之石塊反身丟擲並追逐庚○○，並呼叫丙○○
    協助，2人於附件所示鐵皮工寮旁產業道路上（即新竹縣竹
    北市○地街239巷15弄5號前約50公尺處）追及庚○○後將其
    壓制在地，因遭庚○○極力反抗，2人竟萌生傷害、毀損之
    犯意聯絡，由戊○○自地上撿拾可供作為兇器使用之磚塊毆
    擊庚○○頭部，丙○○則將庚○○所持V8攝影機搶下後，往
    庚○○後腦猛砸，再持往地上重摔毀損，乙○○見狀上前制
    止，亦遭戊○○持磚塊毆打頭臉部位，丙○○見V8攝影機已
    遭毀損，為脫免逮捕，基於妨害人行使權利之犯意，起身騎
    乘庚○○所有停放產業道路上之前揭機車欲逃離現場，乙○○見狀攔阻，竟遭丙○○駕車衝撞，幸及時跳離始未撞及，
    斯時丙○○見庚○○已起身與戊○○拉扯中，為使戊○○脫
    免逮捕，再駕車衝撞庚○○，戊○○乘機再將庚○○壓制在
    地，使其臉鼻部位撞及路旁水泥護欄，其等以此等方法，當
    場對庚○○、乙○○施以強暴，致庚○○受有頭部外傷併鼻
    骨骨折、頭皮下血腫、臉部擦傷、疑似腦震盪及兩手與右膝
    部擦傷之傷害，乙○○則受有頭部外傷併頭皮下血腫與臉部
    鼻部擦傷、疑似腦震盪之傷害。後因他人追及丙○○未能偕
    同戊○○逃逸，遂自行騎乘前揭機車逃離，而妨害庚○○等
    使用該機車之權利，戊○○則遭庚○○及路人合力制伏逮捕
    並報警查獲，嗣經警循線於同日下午在新竹縣竹北市○○街
    257巷15號丙○○住處，將其逮捕查獲。
二、案經己○○、庚○○、乙○○訴由新竹縣警察局竹北分局報
    請臺灣新竹地方法院檢察署檢察官偵查起訴。
    理  由
一、按被告以外之人於審判外之言詞或書面陳述，除法律另有規
    定者外，不得作為證據，刑事訴訟法第159條第1項固有明文
    規定。惟被告以外之人於偵查中向檢察官所為之陳述，除顯
    有不可信之情況外，得為證據。且被告以外之人於審判外之
    陳述，雖不符刑事訴訟法第159條之1至之4之規定，惟經當
    事人於審判程序同意作為證據，法院審酌該言詞陳述或書面
    陳述作成時之情況，認為適當者，亦得為證據，復為同法第
    159條之1第2項、第159條之5第1項所明定。本案證人己○○
    、庚○○、乙○○偵查中之陳述，經具結擔保無設詞誣陷被
    告2人之疑慮，並無顯不可信之情況；另證人丁○○警詢偵
    查中之陳述，業經被告戊○○、丙○○及其辯護人同意援引
    作為證據，本院審酌後亦認為適當，故其等於審判外之陳述
    ，自得作為本案之證據，合先敘明。
二、訊據被告戊○○坦承竊取告訴人己○○所有之鐵板及傷害告
    訴人庚○○、乙○○等事實，惟否認涉有加重準強盜、毀損
    犯行，辯稱：V8攝影機是庚○○持以攻擊伊及丙○○，行竊
    與扭打地點不同，伊並非當場施以強暴云云；經訊被告丙○○坦認行竊鐵板及毀損V8攝影機等事實，惟亦否認涉有加重
    準強盜、傷害、妨害人行使權利犯行，辯稱：伊逃離行竊地
    點時未見庚○○及乙○○，係逃至鐵皮工寮之產業道路附近
    時，始見庚○○、乙○○騎乘機車追來，且以V8攝影機拍攝
    伊與戊○○，伊遂往一旁農地逃竄，後聽見戊○○在後方呼
    救，折返後見戊○○與庚○○扭打，伊上前拉開2人，此時
    乙○○持V8攝影機敲擊伊頭部，致V8攝影機掉落地上，伊便
    持起V8攝影機往地上砸，嗣伊見庚○○騎乘之機車停放一旁
    並未熄火，一心欲逃離現場而未注意庚○○、乙○○所在或
    移動位置，並無蓄意騎車衝撞施以強暴行為，亦無妨害人行
    使權利之犯罪故意云云。惟查：
  (一)證人己○○於偵訊及本院審理時均結證：
    １95年5月16日早上8點30分，我有到竹北市○○段我的農地
      ，農地所擺放的鐵板、鐵桶、貨櫃、混合攪拌機、械具等
      物是我所有，當天有看到有一部吊車，還有3人（包含吊
      車司機）在現場吊運我的物品，當時農地上的鐵板已經被
      吊上卡車，我就質問他們「是何人叫你們來載的？」，他
      們回答我「是他們在處理的」，我就問他「為何是你們處
      理，何人叫你們來載的？」，他們回答「都處理好幾趟了
      」，我就反問「真的嗎？」，他們就說「是」，後來他們
      覺得不對勁，他們就往後慢慢退，我兒子拿Ｖ８來，我叫
      我兒子將他們正面照起來，他們就一直退，後來我兒子及
      媳婦就去追他們，我兒子及媳婦追上被告情形我沒有看到
      ，我不在場，我身體不好，我只在現場顧著吊車，不要讓
      他跑（見偵卷第99-100頁之95年6月9日偵訊筆錄）。
    ２因為我開刀住院回來之後，失竊現場已經丟過很多次東西
      ，我常常到現場巡邏，其中有1次有發現東西又不見了，
      又被偷了，95年5月16日被竊當天我又去現場巡邏，我騎
      摩托車去，就看到吊車，已經吊1塊鐵板上去，另外1塊正
      吊一半，我問「你們在做什麼？」，我說「這裡是我處理
      的」，對方說「你們在處理什麼，我們已經處理好幾次了
      」，我就更大聲問「是你們在處理嗎？」，並叫他們吊車
      不要動，後來我兒子就拿V8到場，開始拍攝，他們就一直
      往後退，我叫他們不要走，他們的吊車司機也說叫他們不
      要走，我就叫我兒子追上去拍攝竊賊，我兒子就騎車追過
      去拍攝，之後的事情我就不知道了。我兒子媳婦抵達現場
      的時候，被告2人還在現場，我兒子到的時候開始用攝影
      機拍攝的時候，他們就一直往後退。被告2人有看到我兒
      子、媳婦抵達，我兒子抵達現場的時候，被告2人在吊車
      旁的水溝邊，後來往橋的方向走過橋。我在跟被告說話的
      時候，我兒子、媳婦就到了，被告2人還在說是他們的東
      西，後來他們看到我們人多，之後才跑。我兒子、媳婦到
      場的時候，被告2人還沒有往後退逃跑，我兒子是從我後
      方開車過來，所以被告2人可以看到我兒子開車過來，他
      們2人在卡車前面倒退走，後來退到橋那邊就轉身跑了，
      我叫我兒子拿V8來拍攝的時候，被告2人聽得到等語明確
      （見本院95年10月30日審判筆錄第5-11頁）。
  (二)證人丁○○亦於警詢偵審中亦證稱：
    １我是從事吊車業，我大約是在昨天（即95年5月15日）下
      午17時左右接到電話，要我幫忙吊一些東西，對方跟我講
      今天在竹北市○○○路溪州里這一帶等他，他再帶我到貨
      物堆放的地方，大約是在95年5月16日8時30分許，在新竹
      縣竹北市○○里○○段農地內遭地主發現，當時我是受委
      託吊掛置放在農地內的鐵板，地主發現時我正在吊掛置放
      於農地內的鐵板，是丙○○帶我進入置放鐵板之農地，到
      達時現場有另1名男子已經在現場了，當時我正在吊掛鐵
      板，地主己○○到場後告訴我那些鐵板是他的，不能搬走
      ，我便質問丙○○這些東西到底是誰的，丙○○便支支吾
      吾答不出來，隨後趁機逃跑，剛好地主己○○的兒子及媳
      婦趕來現場，我便趕緊叫地主的兒子趕快去追趕，當時他
      兒子追得很遠，我沒看到雙方發生扭打的經過（見偵卷第
      26-29頁之95年5月16日警詢筆錄）。
    ２我開吊卡車到現場，該車是我個人所有，靠行劦泰貨運公
      司，被告是在前1 天傍晚打電話給我，要我在新竹縣竹北
      市○○○路會合，他們說在路邊旁等我，是丙○○在路邊
      跟我會合，他說到他們的工地載東西，告訴人等人有到現
      場，我質問被告，這些物品是否你們所有，他們答不出來
      ，就想跑掉，他們快速跑走，庚○○有拿V8要拍照存證，
      並去追趕被告2人，被告2人知道庚○○在追，所以他們2
      人逃跑，告訴人到場時1塊鐵板已吊上車，我與被告2人並
      不認識，人家叫我工作，我就去工作（見偵卷第116-118
      頁之95年6月15日偵訊筆錄）。
    ３案發當時己○○質問被告2人後，我就問被告2人鐵板到底
      你們的，還是己○○的，被告說不知道是誰叫他們去吊，
      我說不是你們的東西就不能吊，接下來被告也沒有講，我
      就把已經吊放在車上的那塊鐵板吊下來，然後那2個年輕
      人就來了，年輕人就用V8攝影。己○○來的時候，我已經
      吊了1塊鐵板在車上，還沒有吊完，我後來把鐵板吊到地
      上後下車。吊鐵板很危險，我當時都在注意吊鐵板，沒有
      注意被告2人，年輕人拿攝影機在拍攝，當時被告2人是否
      還在現場我忘記了，我並未親眼看到被告2人往橋的方向
      跑掉，但很多人說被告2人往橋的方向跑。我在吊鐵板的
      時候，被告2人就不在我原先跟他們對話的時候他們所站
      的地方，至於跑到哪裡或站在哪裡我沒有印象，我當時對
      那2個年輕人說趕快去追被告，因為假如被告2人跑掉，就
      變成是我偷的等語（見本院95年10月30日審判筆錄第17-2
      1頁），核與前揭己○○指訴被告2人行竊過程及自盜所逃
      逸情形相符。
  (三)證人庚○○則於偵審中結證：
    １95年5月16日早上8點30分，我父親去新竹縣竹北市○○段
      農地該處，我隨著去，現場有一臺吊車3個人在吊我家擺
      放在上開農地的鐵板等鐵製品，看到我們後有2個人一直
      往後走，另吊車司機在原地，該2人準備要跑了，司機一
      直說不能讓他們跑了，要把他們抓住，我當時帶V8攝影機
      要拍攝現行犯，我到現場時有拿著V8攝影機對著該準備逃
      跑之2人拍攝，他們說不要拍，趁我們不注意時，開始往
      後跑，他們往同一方向跑，我牽機車載我太太乙○○去追
      ，追他們時都在我的視線範圍內，後來戊○○見四下無人
      ，就跟另1名被告丙○○來追我們，我們被他們追到，戊○○、丙○○就搶我的V8摔到地上，並拿V8砸我的頭，戊○○也是拿磚頭砸我跟我太太的頭部，我們在地上扭打，
      戊○○把我架住，丙○○就過來打我，我太太見狀，趕快
      過來幫忙，但還是被被告2人打，戊○○架住我，丙○○
      就趕快去牽我的機車，丙○○騎機車先衝撞我太太，我太
      太閃到田裡面，他又來衝撞我，我被戊○○架住，我順勢
      往下，機車就撞到我的大腿，我叫我太太將機車鑰匙拔下
      來，但沒有拔下來，戊○○被我抓住，丙○○就騎著機車
      逃跑，當時我與我太太一直呼救，旁邊有人過人制止，就
      將戊○○控制在現場等語（見偵卷第125-128頁之95年6月
      29日偵訊筆錄）。
    ２我開車剛抵達時有看到被告2人，他們當時站在吊車前面
      ，他們距離前車頭約十來步，在吊車跟橋之間，我們一靠
      近被告2人就跑，我靠過去的時候我父親也站在吊車前方
      ，被告2人應該有看到我跟我太太過來，不然他們也不會
      跑，他們往後退，後來到了橋那邊的時候，是轉身往前跑
      ，被告2人看到攝影機有說不要拍，我看到被告2人轉身逃
      跑，因為還沒拍到就騎摩托車追，我一直追被告，被告2
      人也一直往產業道路走，後來在鐵皮工寮那裡被告往田裡
      面走，機車停下時被告走到鐵皮工寮跟河的中間的田裏，
      我機車停在鐵皮工寮前面一點點並追到田裡面去，我太太
      沒有追到田裡，她在產業道路那邊，我跑到產業道路跟河
      的中間，但是被告已經跑到河岸那邊，我太太在產業道路
      說有另外1個年輕的躲在產業道路的樹叢裡，年輕人一聽
      到就往河那邊跑，我後來追到那邊沒追，原因是老的那個
      拿地上的磚頭（按應係石頭）往回頭要打我，還叫年輕的
      跑到前面圍捕我，我聽到以後就往產業道路的方向跑，我
      也叫我老婆牽機車趕快跑，後來我在鐵皮工寮那邊的產業
      道路被追上，那時候年輕的已經跑到產業道路在我老婆的
      機車前面，我老婆就跑不掉，後來我就停在產業道路上，
      老的就追到我身旁把我壓制在地上用磚頭打我，年輕的過
      來搶V8打我，我老婆過來制止，後來就換打我老婆，我鼻
      骨骨折的傷是被老的壓在地上撞到水泥護欄邊受傷。V8被
      他們搶去拿來打人，拿來摔。我們騎機車去追的用意是想
      要拍攝他們，老的跑到河岸那邊，後來回頭要打我，我認
      為他們是要毀滅證據，因為他們要搶我的V8，年輕的搶走
      V8之後，就有東西往我後腦砸，當時我半趴臉朝下，後腦
      被打到。戊○○先在田中間拿石頭丟我，後來拿磚塊砸我
      。年輕的騎機車要走的時候，有衝撞我太太，但沒有撞到
      ，而我被老的架住，年輕的騎機車撞我，所以我右膝受傷
      ，可能他要救那個老的走。V8後來損壞，原廠說V8無法修
      復。我是由衣服判斷在田裡面的人是偷鐵板的人等語明確
      （見本院95年10月30日審判筆錄第21-36頁）。
  (四)證人乙○○則於偵審中結稱：
    １當天我先生庚○○開車載我過去現場時，有1臺拖吊車3個
      人在吊我家擺在上開農地的鐵板等鐵製品，看到我們後有
      2個人一直往田裡走，另吊車司機在現場，我先生拿V8 攝
      影機對著偷東西之2人拍攝，他們一直想逃跑，我先生就
      去牽我公公騎到現場之機車去追，後來戊○○就拿磚塊打
      我先生，並拿磚塊砸我頭部，我看到丙○○搶我先生的V8
      ，並拿V8砸我先生的頭，戊○○有架住我先生，丙○○騎
      機車要撞我等語（見偵卷第127-129頁之95年6月29日偵訊
      筆錄）。
    ２當天那個年紀比較大的有用磚塊打我，年紀比較年輕的有
      騎車要衝撞我，他們要搶V8把它砸壞，也有拿來砸我先生
      的頭，是年輕的那個拿V8砸我先生的頭。我們騎到鐵皮屋
      那邊的時候，就看到他們往田裡面那邊走，我有看到他們
      跑的過程，當時我們一直在拍，後來他們轉身過來要搶V8
      。被告把我先生推倒在地上，當時我騎在機車上等我先生
      ，後來看到我先生被推倒在地上我就過去救他，年輕的拿
      V8打我先生的頭，老的到後面年輕的已經離開時候，就把
      我老公壓在地上，鼻子敲到受傷，年輕的也有騎機車撞我
      先生，他可能想要載那個老的走，年輕的騎車衝撞我老公
      時，老的是從後面抱住我先生。差不多是我老公被壓制住
      ，我過去救他時，被用磚塊打到頭部，磚塊是在地上拿的
      。從被竊現場到鐵皮屋期間我有看到被告2人在跑，我站
      在那邊看到被告2人往那邊跑，我先生就去騎摩托車，我
      是追到橋那邊看到被告2人往那邊跑，後來我先生騎摩托
      車過來載我去追，到鐵皮屋時2個被告我都有看到，我先
      生就拿V8去追田裡面那個，我先生只追1個人，被追的人
      和另外1個都突然轉頭追我先生，之後我先生回到產業道
      路上，叫我趕快走，我就發動機車，我先生回到產業道路
      上後年輕的壓制我先生，並且拿V8砸我老公的頭，老的那
      時候在旁邊，我過去叫他們不要打，那個老的就拿磚塊走
      過來，我以為他要打我老公，結果卻是打我，後來我先生
      站起來時，那個老的也有架住我先生。我站在鐵皮屋對面
      的路邊被年輕的駕車衝撞，我就跳到旁邊的田裡。是年輕
      的拿V8砸我先生的頭，然後砸到地上去，後來V8、電池、
      DV帶都壞掉了等語在卷（見本院95年10月30日審判筆錄第
      38-46頁）。核與前揭庚○○指訴被告2人竊盜後為湮滅罪
      證、脫免逮捕而當場施以強暴情形一致。
  (五)被告等固以行竊與扭打地點不同，伊等離去行竊地點時，並
    未見告訴人庚○○、乙○○在後追蹤拍攝，故本案非當場施
    以強暴云云置辯。
    １惟按刑法第329條所謂之當場，固不以實施竊盜或搶奪者
      尚未離去現場為限，即已離盜所尚在他人跟蹤追躡中者，
      仍不失為當場，但若竊盜或搶奪者，於得手後行至中途，
      始被發覺，則該中途，不得謂為當場，此際如基於別種事
      實而實施強暴脅迫，除可另成立其他罪名外，不生以強盜
      論之問題，此有最高法院28年度上字第1984號判例、73年
      度臺上字第4639號、86年度臺上字第3280號判決可參。
    ２查被告2人行竊後，遭告訴人己○○及丁○○發覺質問，
      因事跡敗露而邊走邊退至溝貝排水二號橋頭，其間告訴人
      庚○○、乙○○業已駕車攜帶V8攝影機到場作勢拍攝，被
      告2人見狀為恐自身影像遭攝入，退至橋頭後隨即反身逃
      跑等情，可由證人己○○結證「我兒子媳婦抵達現場的時
      候，被告2人還在現場，我兒子到的時候開始用攝影機拍
      攝的時候，他們就一直往後退…，我兒子是從我後方開車
      過來，所以被告2人可以看到我兒子開車過來，他們2人在
      卡車前面倒退走，後來退到橋那邊就轉身跑了，我叫我兒
      子拿V8來拍攝的時候，被告2人聽得到」等語；證人庚○○結陳「被告2人看到攝影機有說不要拍，我看到被告2人
      轉身逃跑，因為還沒拍到就騎摩托車追，後來我一直追被
      告，被告2人也一直往產業道路走」等語；證人乙○○結
      稱「我有看到他們跑的過程，當時我們一直在拍，後來他
      們轉身過來要搶V8…，從被竊現場到鐵皮屋期間我有看到
      被告2人在跑，我站在那邊看到被告2人往那邊跑，我先生
      就去騎摩托車，我是追到橋那邊看到被告2人往那邊跑，
      後來我先生騎摩托車過來載我去追，到鐵皮屋時2個被告
      我都有看到」等語得以確知無訛。況被告戊○○於本院訊
      問時業已自承：己○○當時打電話叫庚○○、乙○○過來
      ，再騎機車追我們（見本院95年度聲羈字第86號卷第7頁
      之95年5月16日訊問筆錄），被告丙○○亦於偵查及本院
      訊問時供稱：逃離竊盜現場時，被害人一直追著我（見偵
      卷第106頁之95年6月12日偵訊筆錄）；當時庚○○、乙○○一路上跟著我們，我們用跑的，他們騎車追來等語甚明
      （見本院95年度聲羈字第86號卷第7頁之95年5月16日訊問
      筆錄）。故本案被告2人於遭人發覺竊盜犯行後逃離新竹
      縣竹北市○○里○○段農地之盜所，惟顯然尚在告訴人庚○○、乙○○跟蹤追躡之中，雖其2人為脫免逮捕、湮滅
      罪證而施以強暴行為之地點在新竹縣竹北市○地街239巷
      15弄5號前約50公尺處，惟仍符合刑法第329條「當場」之
      要件，被告丙○○所舉最高法院95年度臺上字第1198號判
      決，係竊賊行竊後行至中途始被發覺，與本案始終在告訴
      人之跟蹤追躡中，2者事實迴異，難以比附援引。
  (六)被告丙○○雖又辯稱伊僅上前拉開庚○○、戊○○2人，之
    後一心欲逃離現場而未注意告訴人庚○○、乙○○所在或移
    動位置，並無蓄意騎車衝撞施以強暴行為云云。惟查，被告
    2人於鐵皮工寮旁產業道路追及告訴人庚○○後將其壓制在
    地，被告丙○○將告訴人庚○○所持V8攝影機搶下後，往告
    訴人庚○○後腦猛砸，後為圖脫免逮捕起身騎乘機車，因遭
    告訴人乙○○攔阻而駕車衝撞之，並為免被告戊○○滯留現
    場遭到逮捕，再駕車衝撞告訴人庚○○等情，業據證人庚○○、乙○○2人偵審中結證一致在卷，互核相符，至堪採信
    ，被告丙○○所辯，要屬卸責之詞，不足採信。
  (七)又按刑法329條之準強盜罪，係以竊盜或搶奪，因防護贓物
    ，脫免逮捕或湮滅罪證，而當場施以強暴脅迫者為構成要件
    ；而所謂強暴，謂直接或間接對於人之身體施以暴力，壓制
    被害人之抗拒，或使被害人處於不能抗拒之狀態，此有最高
    法院82年度臺上字第3842號判決可按；是刑法第329條準強
    盜罪之「強暴」行為，應指對人之身體施以暴力行為而言，
    對物行使有形力之行為則不包括在內。被告2人為湮滅罪證
    砸毀V8攝影機、被告丙○○騎乘告訴人庚○○使用之機車逃
    離現場，均係對物為之，難認係刑法329條準強盜罪所指之
    「強暴」行為，應另行成立刑法第354條之毀損罪、第304條
    之妨害人行使權利罪。又按行竊被獲，情急圖脫而施暴，致
    被害人成傷，其施暴行為，如係故意加害，雖仍屬竊盜脫免
    逮捕，當場實施強暴之行為，惟要難認為準強盜罪之當然結
    果，如經合法告訴，仍應處斷。查被告2人於竊盜後，遭告
    訴人等發現，為湮滅罪證，反身追逐壓制告訴人庚○○，因
    遭告訴人庚○○強力反抗及告訴人乙○○阻止而萌生傷害犯
    意，此除由其等反身追逐後撿拾磚塊、持V8攝影機痛毆告訴
    人2人、故意騎乘機車衝撞告訴人2人等行為可以窺知並非純
    為脫免逮捕之消極行為，而由被告戊○○於本院審理時供承
    「（問：丙○○都已經拉開庚○○，你為什麼反而拿磚塊攻
    擊庚○○頭部？）當時是氣我給他打到，順便拿起來敲；（
    問：你知道不知拿磚塊攻擊人頭部會使人受傷？）當時我很
    氣被欺負」等語（見本院95年12月6日審判筆錄第14頁），
    益資證明其等確另有傷害犯意無訛，所為自構成刑法第277
    條第1項之傷害罪。
  (八)而告訴人庚○○受有頭部外傷併鼻骨骨折、頭皮下血腫、臉
    部擦傷、疑似腦震盪、兩手與右膝部擦傷；告訴人乙○○受
    有頭部外傷併頭皮下血腫與臉部鼻部擦傷、疑似腦震盪等傷
    害，有東元綜合醫院診斷證明書2份在卷可稽（見偵卷第40-
    41頁）。此外，復有己○○領回MWO-918號重型機車之贓物
    認領保管單（見偵卷第42頁）、MWO-918號重型機車、HB-15
    0號營業用大貨車之車籍作業系統查詢認可資料（見偵卷第
    52-53頁）、現場照片、告訴人庚○○、乙○○受傷之照片
    、遭毀損V8攝影機之照片（見偵卷第57-61頁）、新竹縣警
    察局竹北分局95年9月28日函送之現場圖1張、現場照片6幀
    （見本院卷二第6-10頁）在卷可資佐證，本案事證明確，被
    告2人加重準強盜犯行堪以認定，應依法論科。
三、論罪科刑部分：
  (一)新舊法之比較
    １查被告等行為後，刑法部分條文業於94年1月7日修正，94
      年2月2日公布，95年7月1日施行，現行刑法第2條第1項規
      定：「行為後法律有變更者，適用行為時之法律，但行為
      後之法律有利於行為人者，適用最有利於行為人之法律」
      ，上開規定乃與刑法第1條罪刑法定主義契合，而貫徹法
      律禁止溯及既往原則，係規範行為後法律變更所生新舊法
      律比較適用之準據法，是刑法第2條本身雖經修正，但該
      條既屬適用法律之準據法，本身尚無比較新舊法之問題，
      應一律適用裁判時之現行刑法第2條第1項之規定，為「從
      舊從輕」之比較，以決定適用之刑罰法律，先予敘明。且
      比較時應就罪刑有關之共犯、未遂犯、想像競合犯、牽連
      犯、連續犯、結合犯，以及累犯加重、自首減輕暨其他法
      定加減原因（如身分加減）與加減例等一切情形，綜其全
      部罪刑之結果而為比較，此有最高法院95年第8次刑事庭
      會議決議可資參照。
    ２修正前刑法第28條關於共犯規定為「2人以上共同實施犯
      罪之行為者，皆為正犯」，修正後刑法則規定為「2人以
      上共同實行犯罪之行為者，皆為正犯」，揆諸本條之修正
      理由係修正共同正犯參與類型，確定在「實行」概念下之
      共同參與行為，始成立共同正犯，而本案被告2人所涉犯
      行有犯意聯絡及行為分擔，且對於前開犯行業已實行犯罪
      行為，既屬實行犯罪行為之正犯，則適用修正前刑法第28
      條規定論擬，並無不利於被告。
    ３另被告行為後，94年1月7日修正公布之刑法，自95年7月1
      日施行，修正後之刑法刪除第55條關於牽連犯之規定。本
      件被告戊○○所犯加重準強盜罪、傷害罪、毀損罪間、被
      告丙○○所犯加重準強盜罪、傷害罪、毀損罪、妨害人行
      使權利罪間，具有牽連犯之關係，依修正前即行為時之規
      定，應從一重之加重準強盜罪處斷；依修正後之刑法既已
      刪除牽連犯之規定，則所犯上述各罪應依數罪併罰之規定
      分論併罰。比較新舊法之規定，修正後之規定並非較有利
      於被告2人，依刑法第2條第1項之規定，應適用行為時之
      法律較有利於被告。
    ４被告2人有事實欄所示之前科紀錄，此有臺灣高等法院被
      告全國前案紀錄表可稽，其等前受有期徒刑執行完畢，於
      5 年以內故意再犯本件最重本刑為有期徒刑以上之罪，不
      論依修正前之刑法第47條，或修正後之刑法第47條第1項
      之規定，均構成累犯，對被告2人而言並無有利或不利之
      情形，應依修正前之刑法第47條，論以累犯，並加重其刑
      。
    ５綜合上述各條文修正前後之比較，揆諸修正後刑法第2條
      第1項規定之「從舊從輕」原則及前揭最高法院決議意旨
      ，修正後之規定並非較有利於被告，爰依刑法第2條第1項
      前段規定，適用行為時即修正前之刑法相關規定，對被告
      等較為有利。
  (二)按磚塊質地尖硬沈重，客觀上具有危險性，足以對人之身體
    、生命、安全構成威脅，事實上被告戊○○持磚頭毆擊告訴
    人庚○○、乙○○，亦已對告訴人2人造成如事實欄所示頭
    臉部位傷勢，本院認該磚塊應屬兇器無訛。次按刑法第329
    條之以強盜論，即以強盜罪相當之條文處罰之意，並非專以
    第328條第1項之強盜論，故第330條所謂犯強盜罪，不僅指
    自始犯強盜罪者而言，即依第329條以強盜論者，亦包括之
    ，如此項準強盜有第321條第1項各款情形之1，自應依第330
    條論處，此有最高法院84年度臺上字第948號判決可參。核
    被告2人所為，係犯刑法第329條之準強盜罪，而有同法第32
    1條第1項第3款所定之情形，應依同法第330條第1項加重準
    強盜罪論處；及犯刑法第277條第1項之傷害罪、第354條之
    毀損罪；被告丙○○另犯刑法第304條第1項之妨害人行使權
    利罪。起訴書認被告等所為係犯刑法第329條之準強盜罪，
    業據蒞庭檢察官當庭更正起訴法條（見本院卷一第51頁），
    故無庸變更起訴法條。被告2人就加重準強盜、傷害、毀損
    部分，有犯意聯絡及行為分擔，為共同正犯。被告等脫免逮
    捕時萌生傷害故意而施強暴行為，所犯加重準強盜罪與傷害
    罪間，有想像競合犯之關係。又其等為湮滅罪證而毀損V8攝
    影機，被告丙○○為脫免逮捕而騎乘告訴人之機車逃離，所
    犯加重準強盜罪、毀損罪、妨害人行使權利罪間，有方法結
    果之牽連關係，應依修正前刑法第55條後段之規定，從一重
    之加重準強盜罪處斷。起訴書認係被告戊○○砸毀V8攝影機
    ，容有誤會，應予說明。被告戊○○前因竊盜案件，經本院
    於90年8月7日以90年度易字第500號判處有期徒刑4月確定，
    復因違反毒品危害防制條例案件，經本院於91年10月30日以
    91年度易字第527號判處有期徒刑7月確定，上揭2罪經臺灣
    高等法院以92年度抗字第391號裁定定其應執行為有期徒刑
    10月，於93年3月23日執行完畢出監；被告丙○○前因施用
    第一、二級毒品，經本院於90年9月21日以90年度易字第704
    號判處有期徒刑8月、3月，應執行有期徒刑10月確定，於92
    年11月12日執行完畢出監，此有臺灣高等法院被告全國前案
    紀錄表可稽，其等於5年以內再犯本件最重本刑為有期徒刑
    以上之罪，均為累犯，皆應依修正前刑法第47條之規定加重
    其刑。爰審酌被告2人犯罪後均飾詞圖卸，未能坦承全部犯
    行，前已有前科，素行不良，所為對告訴人庚○○、乙○○
    造成之受傷程度非輕，暨其犯罪之動機、目的、手段，所生
    危害等一切情狀，量處如主文所示之刑。被告戊○○持以行
    兇之磚塊係隨地拾用，非其所有之物，故不宣告沒收。
據上論斷，應依刑事訴訟法第299條第1項前段，刑法第2條第1項
前段、第330條第1項、第55條、修正前刑法第28條、第55條後段
、第47條，判決如主文。
中    華    民    國    95    年    12    月    20   日
                  刑事第五庭    審判長法  官  楊惠芬
                                      法  官  楊麗文
                                      法  官  吳靜怡
以上正本證明與原本無異。
如不服本判決，應於送達後10日內向本院提出上訴狀。
中    華    民    國    95    年    12    月    21   日
                                      書記官  馮玉玲
附錄本案論罪科刑法條全文：
中華民國刑法第329條（準強盜罪）
竊盜或搶奪，因防護贓物、脫免逮捕或湮滅罪證，而當場施以強
暴脅迫者，以強盜論。
中華民國刑法第330條（加重強盜罪）
犯強盜罪而有第321條第1項各款情形之一者，處7年以上有期徒
刑。
前項之未遂犯罰之。
中華民國刑法第277條（普通傷害罪）
傷害人之身體或健康者，處 3 年以下有期徒刑、拘役或 1 千元以下罰金。
犯前項之罪因而致人於死者，處無期徒刑或 7 年以上有期徒刑；致重傷者
，處 3 年以上 10 年以下有期徒刑。
中華民國刑法第304條（強制罪）
以強暴、脅迫使人行無義務之事或妨害人行使權利者，處 3 年以下有期徒
刑、拘役或 3 百元以下罰金。
前項之未遂犯罰之。
中華民國刑法第354條（毀損器物罪）
毀棄、損壞前二條以外之他人之物或致令不堪用，足以生損害於公眾或他
人者，處 2 年以下有期徒刑、拘役或 5 百元以下罰金。


司法院資訊處製作；財團法人民間司法改革基金會備份。
